臺灣高等法院臺中分院民事判決
                                  110年度建上易字第22號
上  訴  人  立亦呈有限公司
法定代理人  林玟伶
訴訟代理人  劉家成
被上訴  人  洪春陸即興大工程行
上列當事人間給付工程款事件，上訴人對於民國110年5月13日臺
灣臺中地方法院107年度建字第16號第一審判決提起上訴，本院
於111年10月4日言詞辯論終結，判決如下：
    主      文
一、原判決關於判命上訴人給付逾新臺幣37萬5,625元本息及該
    部分假執行宣告，暨訴訟費用之裁判（除確定部分外），均
    廢棄。
二、上開廢棄部分，被上訴人於第一審之訴及其假執行之聲請均
    駁回。
三、其餘上訴駁回。
四、第一審（除確定部分外）、第二審訴訟費用，由上訴人負擔
    58%，餘由被上訴人負擔。
　　理      由
一、被上訴人主張：
  ㈠被上訴人與上訴人於民國106年1月26日簽訂工程合約書（下
    稱系爭契約），承攬上訴人承包訴外人廖○○、廖○○、廖○○、
    廖○○、廖○○、陳○○、陳○○（下稱廖○○等7人）坐落臺中市○○
    區○○段000○000○000地號土地之五樓半公寓房屋興建工程（
    下稱系爭房屋興建工程）之模板工程（下稱系爭模板工程）
    ，工程總價爲新臺幣（下同）570萬元，並約定地樑完成後
    預支30萬元，每層樓完成灌漿拆模後，業主與監造方驗收後
    7日內給付現金90%。嗣後被上訴人完成基礎地樑之模板工程
    ，上訴人依約支付30萬元，一樓之模板工程尚未完成，房屋
    興建工程即因上訴人與廖○○等7人間之紛爭，自106年5月17
    日起停工迄今。
　㈡依系爭契約第18條約定，工程中止時上訴人仍應結算工程款
    予被上訴人；因上訴人與廖○○等7人約定應完成之模板工程
    爲585建坪，依另案即臺灣臺中地方法院106年度建字第150
    號給付工程款案件（下稱系爭建字第150號案件），囑託鑑
    定所作成臺中市大臺中建築師公會鑑字第120號鑑定報告書
    （下稱系爭鑑定報告），認定被上訴人已完成之數量為97.5
    建坪，以總工程款570萬元計算97.5建坪之工程款應爲95萬
    元（計算式：570萬元÷585坪×97.5坪＝95萬元，元以下四捨
    五入），扣除上訴人已給付之30萬元，上訴人尚應給付65萬
    元，爰依承攬契約第18條約定，請求上訴人給付65萬元及自
    107年2月1日（起訴狀繕本送達翌日）起至清償日止按年息5
    %計算之利息（被上訴人請求逾上開聲明部分，業經原審駁
    回，未據被上訴人聲明不服而確定，不在本院審理範圍)。
    被上訴人於本院答辯聲明：上訴駁回。
二、上訴人答辯：
　㈠上訴人與廖○○等7人之房屋興建工程契約，係遭訴外人即業主
    代理人陳竹昆惡意阻撓而無法繼續施作，間接導致系爭模板
    工程亦無法繼續施工。惟經系爭建字第150號案件判決認定
    房屋興建工程契約尚未發生解除、終止之效力，上訴人仍有
    履行房屋興建工程契約之義務，上訴人亦未對被上訴人爲終
    止系爭契約之意思表示，被上訴人自不得請求結算工程款。
    另房屋興建工程有承重柱偏離設計圖柱位之情形，係因被上
    訴人放樣錯誤所致，故被上訴人應負瑕疵修補責任，被上訴
    人未提改善計畫進行瑕疵修補前，自不得請求工程款。
  ㈡按一般工程慣例，模板工程以建坪計算數量，須樓地板、柱
    子、天花板等均完成，始能以建坪計算之。被上訴人僅完成
    基礎地樑部分，一樓僅施作至樓板及柱、牆，鋼筋綁紮工程
    完成尚未垂直矯正、封模之際即停工，未達得以立體平面計
    算建坪之程度，被上訴人主張以建坪計算系爭模板工程之工
    程款，並不合理。上訴人已支付被上訴人30萬元，被上訴人
    自不得再向上訴人請求工程款等語，資爲抗辯。上訴聲明：
    ⑴原判決不利於上訴人部分廢棄。⑵上開廢棄部分，被上訴人
    在第一審之訴及假執行聲請均駁回。
三、本院判斷：
  ㈠本件被上訴人主張兩造於106年1月26日簽訂系爭契約承攬系
    爭模板工程，被上訴人已完成基礎地樑之模板工程，一樓模
    板工程尚未完成，系爭房屋興建工程自106年5月17日停工迄
    今等情，並提出系爭契約及現場停工照片爲證（見原審卷一
    第9至29頁），爲上訴人所不爭執。另就被上訴人請求上訴
    人應給付已完成之模板工程費用部分，上訴人否認被上訴人
    之主張，並抗辯系爭模板工程尚未完工經業主驗收，被上訴
    人不得請求結算；被上訴人已完成之模板工程以建坪計算並
    不合理；被上訴人就系爭模板工程有瑕疵修補之義務，上訴
    人主張同時履行抗辯等語。
　㈡按報酬應於工作交付時給付之，無須交付者，應於工作完成
    時給付之。工作係分部交付，而報酬係就各部分定之者，應
    於每部分交付時，給付該部分之報酬，民法第505條定有明
    文。經查，依系爭契約附件約定「每層樓完成灌漿拆模後，
    業主與監造方驗收後7日內給付予現金90%…」（見原審卷一
    第17頁），可知系爭模板工程之報酬可以依完成之樓層分部
    給付。
　㈢依系爭契約第18條第1項約定：「工程中止：甲方於必要時得
    中止本工程之進行，按照下列辦法結算之。1.已完成之工程
    按照原訂單價結算…」等語（見原審卷一第11頁）。被上訴
    人主張系爭模板工程因業主拒絕上訴人繼續施工而中止，依
    上開約定上訴人即有依工程單價結算工程款之義務；上訴人
    抗辯契約第18條第1項之「中止」係指契約終止，房屋興建
    工程目前處於停工狀態，不適用契約第18條第1項約定云云
    。然查，上訴人自承系爭房屋興建工程因業主阻撓而無法施
    作，間接導致系爭模板工程無法施作，自106年5月17日停工
    迄今已長達5年之久等情，系爭模板工程確實因上訴人之因
    素無法繼續施作而發生「中止」之情形，上訴人並未舉證證
    明系爭契約第18條第1項之「中止」限於契約終止始有適用
    ，則按其文字意義應解釋爲包括中斷停止施工之情形，被上
    訴人基此向上訴人請求已完成部分模板之工程款，即有所據
    。至於上訴人抗辯依系爭契約附件約定工程尚未經業主驗收
    ，不得請求報酬云云；依前論述，系爭房屋興建工程因業主
    拒絕讓上訴人繼續施工而中止，自無法依上開約定之給付辦
    法履行，上訴人抗辯須經業主驗收始得請求報酬之主張，並
    無可採。
  ㈣次查，系爭模板工程已因業主拒絕上訴人繼續施工而中止，
    則工程中止時之承攬報酬應依單價結算工程費用，業如系爭
    契約第18條第1項之約定，被上訴人主張依工程總價按施作
    建坪與約定建坪之比例計算報酬，即與上開約定不符；且系
    爭鑑定報告認定之完成數量爲97.5建坪（見本院卷第119頁
    ），亦非系爭模板工程實際完成之數量，自不得採爲計算之
    基準。就系爭模板工程實際完成之數量，上訴人主張一樓完
    成之模板數量爲237㎡（見原審卷一第43頁），爲被上訴人否
    認，上訴人並未說明237㎡數量之計算依據爲何，本院尚難採
    憑。再參考系爭鑑定報告依建築執照工程結構圖及變更設計
    工程圖，就筏式基礎及一樓樓板的各個細項工作計算模板數
    量，計算出筏式基礎之模板數量爲935.43㎡、一樓樓板之模
    板數量爲415.82㎡（見系爭建字第150號案件卷二第18至43頁
    ，詳如附表所示），上開模板數量係鑑定單位依工程圖之項
    目、位置，詳列數量計算方式而得出之結果，採爲本件模板
    數量之計算基準，尚非無據。又依系爭契約附件之約定係1㎡
    以480元之單價計算（見原審卷一第17頁），上訴人自陳願
    高於約定以1㎡500元之單價計算（見本院卷第235頁），被上
    訴人亦同意以1㎡500元之單價計算（見本院卷第260頁），則
    系爭模板工程依完成之數量計算工程款爲67萬5,625元【計
    算式：（筏式基礎部分935.43㎡＋一樓部分415.82㎡）×500元＝
    675,625元】。從而，67萬5,625元扣除上訴人已支付之30萬
    元，上訴人尚應給付被上訴人之工程款爲37萬5,625元（計
    算式：675,625元－300,000元＝375,625元）。
  ㈤上訴人抗辯房屋興建工程有承重柱偏移設計圖柱位情事，係
    被上訴人施工有放樣錯誤之瑕疵，被上訴人迄未提出改善方
    案及修繕，其得拒絕給付系爭模板工程報酬云云，然為被上
    訴人否認。經查：
　⑴廖○○等7人拒絕讓上訴人繼續施工之原因，即系爭建字第150
    號案件之爭議，係因廖○○等7人認爲X3與Y4、Y5、Y6座標之C
    5柱主筋偏移不正及預留鋼筋保護層厚度不足等情，此有系
    爭建字第150號判決在卷可憑（見本院卷第88頁）；再依系
    爭鑑定報告就上開爭議之鑑定意見：X3、Y4-6座標之C5承重
    柱鋼筋偏斜度屬於可作校正調整之範圍，依工地現況尚未確
    定施作固定結構材料之位置及校正動作，無法判定是否預留
    足夠之鋼筋保護層混凝土澆灌厚度，是否有影響結構安全之
    疑慮亦未可知；然而柱筋偏折斜度應小於1：6，且柱筋偏折
    處應在大樑深度內，因此柱筋於目前混凝土接觸點有偏離設
    計圖柱位者應拆除重作，鋼筋上段部亦有歪斜，應校正至垂
    直位置等語（見本院卷第96至97頁）。由上開鑑定意見可知
    ，就C5承重柱鋼筋偏斜度及保護層混凝土澆灌厚度等問題，
    均屬可校正調整之範圍，惟就柱筋與混凝土接觸點有偏離設
    計圖柱位者應拆除重作，則拆除重作部分係屬鋼筋之施作，
    並未提及就模板施工部分有何瑕疵。
　⑵上訴人主張C5承重柱偏移係因被上訴人放樣錯誤所致云云，
    爲被上訴人否認。經查，依系爭鑑定報告指出營造商於每層
    樓工作進度確定後，應依設計圖放樣，豎立模板，組立鋼筋
    ，然後校正模板及鋼筋的正確位置且應垂直，調整正確，並
    置妥保護層間隔器或墊塊無誤後，才可以進行封模及澆灌下
    一階段之混凝土（見本院卷第97頁），則被上訴人進行放樣
    後，始能進行豎立模板及組立鋼筋。惟觀諸上訴人提出之10
    6年2月9日至106年5月13日之施工日報表（見原審卷第110至
    193頁），房屋興建工程自106年4月14日起進行一樓紮筋之
    項目，自106年4月16日起進行一樓模板組立之項目，自106
    年4月28日起進行一樓柱筋綁紮之項目，上訴人既已同意由
    組立鋼筋之廠商進場施作，可見上訴人對被上訴人之放樣結
    果並無意見，上訴人復未提出其他證據證明被上訴人有放樣
    錯誤之瑕疵，上訴人據以請求被上訴人補正瑕疵而主張同時
    履行抗辯，即非有據。
四、綜上所述，被上訴人依系爭契約第18條約定請求上訴人給付
    37萬5,625元及自107年2月1日（起訴狀繕本送達翌日）起至
    清償日止按年息5%計算之利息，洵屬有據，逾此範圍之請求
    ，則無理由。原審就超過37萬5,625元本息部分，為上訴人
    敗訴之判決，自有未洽；上訴人指摘原判決此部分不當，求
    予廢棄改判，為有理由。至於原審判命上訴人給付37萬5,62
    5元本息，並為准、免假執行之宣告，核無違誤，上訴人指
    摘該部分不當，求予廢棄改判，爲無理由。
五、本件事證已臻明確，兩造其餘攻擊防禦方法或證據，經本院
     審核後，與判決結果不生影響，爰不逐一論列，附此敘明
    。
六、據上論結，上訴人上訴爲一部有理由、一部無理由，判決如
    主文。
中　　華　　民　　國　　111 　年　　10　　月　　18　　日
            工程法庭      審判長法  官  張瑞蘭 
                                法  官  林孟和
                                法  官  廖穗蓁
正本係照原本作成。　　　　　　　　　　　　　　
不得上訴。　　　　　　　　　　　　　　
　　　　　　　　　　　　　　　  書記官  黃美珍
　　　　　　　　　　　　　　　  　　　　
中　　華　　民　　國　　111 　年　　10　　月　　18　　日
【附表】
工程種類 工作項目 工作數量計算方式 數量結果（加計5%誤差値） 筏式基礎的FS0板及FS1板 外側模板使用量 外側模板：(42.8×2＋11.27×2)×0.5＝54.07㎡ 56.77㎡ 筏式地基的外側模板 筏式地基的剩餘的全部外側模板面積 外側模板：(42.8×2＋11.27×2)× 1.5＝162.21㎡ 170.32㎡ FBO地樑 內側模板使用量 4.25×1.3＋5.3×1.3＝12.42㎡ 13.04㎡ FCB1地樑 內側模板使用量 (2－0.4)×1.3×2×2＝8.32㎡ 8.74㎡ FCB7地樑 內側模板使用量 (2-0.4)×1.3×2×2＝8.32㎡。 17.47㎡（計算前後兩面） 第1根FG1地樑 內側模板使用量 4.25×1.3×2＝11.05㎡ 23.21㎡（計算前後兩面）  第1根FG2地樑 模板使用量 5.3×1.3×2＝13.78㎡ 14.47㎡ FB1地樑 內側模板使用量 5×1.3＝6.5㎡ 13.65㎡（以兩側面積計算） FB7地樑 內側模板使用量 5×1.3＝6.5㎡  13.65㎡（以兩側面積計算） 第2根FG1地樑 內側模板使用量 4.25×1.3×2＝11.05㎡ 23.21㎡（以兩側面積計算） 第2根FG2地樑 內側模板使用量 5.3×1.3×2＝13.78㎡ 14.47㎡ FB2地樑 模板使用量 5×1.3＝6.5㎡ 13.65㎡（以兩側面積計算） FB8地樑 內側模板使用量 5×1.3＝6.5㎡  13.65㎡（以兩側面積計算） 第3根FG1地樑 內側模板使用量 4.25×1.3×2＝11.05㎡ 23.21㎡（以兩側面積計算） 第3根FG2地樑 內側模板使用量 5.3×1.3×2＝13.78㎡  14.47㎡ FB3地樑 內側模板使用量 5×1.3＝6.5㎡ 13.65㎡（以兩側面積計算） FB9地樑 內側模板使用量 5×1.3＝6.5㎡ 13.65㎡（以兩側面積計算） 管道間的FBO地樑 內側模板使用量 4.25×1.3＋2×1.3＝8.13㎡ 17.06㎡（以兩側面積計算） 第4根FG1地樑 模板使用量 4.25×1.3×2＝11.05㎡ 23.21㎡（計算前後兩面） 第4根FG2地樑 模板使用量 5.3×1.3×2＝13.78㎡  14.47㎡（計算前後兩面） FB4地樑 內側模板使用量 5×1.3＝6.5㎡ 13.65㎡（以兩側面積計算） FB10地樑 內側模板使用量 5×1.3＝6.5㎡ 13.65㎡（以兩側面積計算） 第5根FG1地樑 內側模板使用量 4.25×1.3×2＝11.05㎡ 23.21㎡（以兩側面積計算） 第5根FG2地樑 內側模板使用量 5.3×1.3×2＝13.78㎡  14.47㎡（計算前後兩面） FB5地樑 內側模板使用量 5×1.3＝6.5㎡ 13.65㎡（以兩側面積計算） FB11地樑 內側模板使用量 5×1.3＝6.5㎡ 13.65㎡（以兩側面積計算） 第6根FG1地樑 內側模板使用量 4.25×1.3×2＝11.05㎡ 23.21㎡（以兩側面積計算） 第6根FG2地樑 內側模板使用量 5.3×1.3×2＝13.78㎡  14.47㎡（計算前後兩面） FB6地樑 內側模板使用量 5.3×1.3＝6.89㎡ 14.47㎡（以兩側面積計算） FB12地樑 內側模板使用量 5.3×1.3＝6.89㎡ 14.47㎡（以兩側面積計算） 第7根FG1地樑 模板使用量 4.25×1.3×2＝11.05㎡ 23.21㎡（計算前後兩面） 第7根FG2地樑 內側模板使用量 5.3×1.3×2＝13.78㎡ 14.47㎡（以兩側面積計算） FCB6地樑 模板使用量 4.25×1.3＝5.3㎡  11.60（以兩側面積計算） FBO地樑 模板使用量  4.25×1.3＋2×1.3＝8.13㎡ 17.06㎡（以兩側面積計算） FB13地樑 模板使用量  5.3×1.3×2＝6.89㎡ 7.23㎡ FG3地樑 模板使用量  5.3×1.3×2＝13.78㎡ 14.47㎡ 130公分寬及50公分厚的擋土牆基礎及高出路面高層G點150公分厚度20公分的檔土牆 模板使用量 (0.65＋1.5)×17×1.65＝60.31㎡ 63.32㎡ 牆擋土牆 內外側模板 (4.5＋5.3＋4.25＋0.5＋0.3)×(1.5＋2)×2＝103.95㎡  109.15㎡ 小計   935.43㎡     一樓牆板的鋼筋使用量及外側模版 FB0地樑上面的甲梯牆壁外側模版 (0.5＋4.25＋0.5)×3.8＝19.95㎡ 20.95㎡  FCB1地樑上面的甲梯牆壁外側模版 2×3.8＝7.6平方米 7.98㎡  X3側的FCB7地樑上面牆壁的外側模版 (1.5＋0.5)×3.8＝7.6㎡ 7.98㎡  第一根FG1及FG2地樑上的甲梯牆壁外側模版 4.25×3.1＝13.18㎡ 13.83㎡  FBI地樑上面牆壁的外側模版 (0.7＋5)×3.1＝17.67 ㎡ 18.55㎡  FB7地樑上面牆壁的外側模版 (0.7＋5)×3.1＝17.67 ㎡ 18.55㎡ 第一根FG1與FG2地樑內含有3根C1承重柱 FB2地樑上面牆壁的外側模版 (0.7＋5)×3.1＝17.67 ㎡ 18.55㎡  編號FB8地樑的X3側地樑上的一樓牆壁外側模版 5×3.1＝15.50㎡ 16.28㎡ 第二根FG1與FG2地樑內含有2根C1承重柱及1根C2承重柱 管道間的外側板模 2×4×3.8＝30.40㎡ 31.92㎡  編號FB8地樑的X3側地樑上的一樓牆壁外側模板 5×3.1＝15.50㎡ 16.28㎡ 第三根FG1與FG2地樑內含有2根C1承重柱及1根C2承重柱 編號FB9地樑的X3側地樑上的一樓牆壁外側模板 5×3.1＝15.50㎡ 16.28㎡  第四根FG1及FG2地樑上的乙梯側牆壁外側模版 4.25×3.1＝13.18㎡ 13.83㎡  FB4地樑上面一樓牆壁之外側模版 (0.7＋5)×3.8＝21.66 ㎡ 22.74㎡  編號FB10地樑的X3側地樑上的一樓牆壁外側模版 (0.7＋5)×3.8＝21.66㎡ 22.74㎡ 第四根FG1與FG2地樑內含有1根C2、C3及C5承重柱各1根 FB5地樑上面一樓牆壁之外側模版 (0.7＋5)×3.8＝21.66㎡ 22.74㎡  FB11地樑上面一樓牆壁之外側模版  (0.7＋5)×3.8＝21.66㎡ 22.74㎡ 第五根FG1與FG2地樑內含有1根C3、C4及C5承重柱各1根 FB6地樑上面一樓牆壁之外側模板 (0.7＋5)×3.8＝21.66㎡ 22.74㎡  FB112地樑上面一樓牆壁之外側模板 (0.7＋5)×3.8＝21.66㎡ 22.74㎡ 第六根FG1與FG2地樑內含有1根C3、C4及C5承重柱各1根 第七根FG1及FG2地樑上的丙梯側牆壁外側模板 4.25×3.1＝13.18㎡ 13.83㎡  FCB6地樑上面一樓牆壁之外側模板 2×3.8＝7.6㎡ 7.98㎡  FBO地樑上面一樓牆壁之外側模板 (4.25＋0.5)×3.8＝18.05㎡ 18.95㎡  FB13地樑上面一樓牆壁之外側模板 5.3×3.1＝16.43㎡ 17.25㎡ 第七根FG1與FG2地樑內含有1根C3、C4及C5承重柱各1根 第八根FG1及FG2地樑上的丙梯側牆壁外側模板    5.3×3.8＝13.18㎡ 21.15㎡ 小計   415.82㎡